ACORDAO-COMPLETO-2530040

ACÓRDÃO 2183/2022 ATA 14/2022 - SEGUNDA CÂMARA

VISTOS, relatados e discutidos este ato de concessão de aposentadoria em favor de Wandir Soares dos Santos, no cargo de técnico judiciário (área administrativa - especialidade segurança) , emitido pelo Tribunal Regional do Trabalho da 3ª Região/MG, ora apreciado para fins de registro
ACORDAM os Ministros do Tribunal de Contas da União, reunidos em Sessão da Segunda Câmara, diante das razões expostas pelo Relator, com fundamento nos artigos 71, III, da Constituição Federal; arts. 1º, V, e 39, II, da Lei 8.443/1992; 259, II, e 260, §1º, do Regimento Interno/TCU, em:
9.1. considerar ilegal, negando-lhe registro, o ato de concessão de aposentadoria de Wandir Soares dos Santos (peça 10) , em razão da existência de outra aposentadoria de regime próprio fora das hipóteses de acumulação previstas nos arts. 37, inciso XVI, e 40, §6º, da Constituição Federal;
9.2. dispensar o ressarcimento das quantias indevidamente recebidas de boa-fé pelo responsável, consoante o Enunciado 106 da Súmula de Jurisprudência deste Tribunal; 
9.3. deixar de expedir a determinação corretiva prevista no art. 262 do Regimento Interno deste Tribunal, em respeito à decisão judicial proferida nos autos do processo 01461-2012-000-03-00-5 (peça 7) , com trânsito em julgado;
9.4. determinar ao Tribunal Regional do Trabalho da 3ª Região/MG que:
9.4.1. comunique ao interessado sobre a presente deliberação, alertando-o de que o efeito suspensivo proveniente da interposição de eventuais recursos junto a este Tribunal não o eximirá da devolução dos valores percebidos indevidamente após sua notificação, caso os recursos não sejam providos;
9.4.2. encaminhe ao Tribunal o comprovante da data em que o interessado tomou ciência desta deliberação;
9.5. dar ciência deste Acórdão órgão responsável pela concessão, informando que o teor integral de suas demais peças (Relatório e Voto) poderá ser obtido no endereço eletrônico www.tcu.gov.br/acordaos.

APOSENTADORIA. Ato de Aposentadoria de Waldir Soares dos Santos da unidade emissora Tribunal Regional do Trabalho da 3ª Região/MG.

Segunda Câmara

3. Interessados/Responsáveis:
3.1. Interessado: Wandir Soares dos Santos (XXX.602.706-XX).

13.1. Ministros presentes: Aroldo Cedraz (na Presidência) e Antonio Anastasia (Relator).
13.2. Ministro-Substituto convocado: Marcos Bemquerer Costa.
13.3. Ministro-Substituto presente: André Luís de Carvalho.

ANTONIO ANASTASIA

Trata-se do ato inicial de concessão da aposentadoria de Wandir Soares dos Santos, servidor do Tribunal Regional do Trabalho da 3ª Região/MG.
2.	      Reproduzo a seguir, com ajustes de forma, o teor principal da instrução conclusiva lavrada no âmbito da Secretaria de Fiscalização de Integridade de Atos e Pagamentos de Pessoal e de Benefícios Sociais (Sefip) , cujas conclusões foram endossadas pela direção de unidade e pelo Ministério Público de Contas (peças 5 a 7) :
 (...) 
HISTÓRICO
3.	O ato de concessão em exame, cuja data de vigência é 2/5/2012, foi disponibilizado ao TCU em 20/9/2021.
EXAME TÉCNICO
4.	O servidor Wandir Soares dos Santos (CPF: XXX.602.706-XX) se aposentou compulsoriamente em 2/5/2012, com proventos integrais, com amparo no art. 40, § 1º, inciso II, da CF/1988, com redação dada pela EC 41/2003.
5.	O Controle Interno emitiu parecer pela legalidade do ato de concessão ora examinado, apresentando justificativa nos seguintes termos:
Trata-se de determinação do TCU, Acórdão 1414/2021-TCU-Plenário, encaminhada através do Sistema e-Pessoal, para a emissão de novo ato de pessoal de aposentadoria do ex-servidor, anteriormente enviado pelo sistema SisacNet n. 20785100-04-2012-000091-6. Por esta razão, esta Secretaria de Auditoria Interna, analisou o novo ato de pessoal de aposentadoria do ex-servidor cadastrado no sistema e-Pessoal sob o n. 84043/2021. Nessa oportunidade, foram confrontados todos os dados do novo ato com aqueles constantes do formulário SisacNet, bem como conferidas com o processo de aposentadoria as demais informações solicitadas no novo sistema e-Pessoal e que antes não eram exigidas. Ressalta-se que, a época da aposentadoria, a SEAUD já havia auditado o processo de aposentadoria do interessado e encaminhado o ato de pessoal com parecer pela legalidade.
6.	Conforme noticiado acima, também foi disponibilizado no Sisac outro ato de concessão da aposentadoria em comento, cadastrado sob o número 20785100-04-2012-000091-6. O Controle Interno emitiu parecer pela legalidade da concessão, fazendo constar os esclarecimentos abaixo transcritos:
Esclarecemos que, de acordo com a Lei 11.416/2006, o vencimento base do cargo de Técnico Judiciário C 15 é R$ 4.240,47. A remuneração do servidor neste cargo era R$ 10.067,03. Nos termos da Lei 10.887/2004, a média aritmética simples das maiores remunerações do servidor até 1º de maio de 2012, era R$ 11.279,54 (integral) . Como os proventos desta aposentadoria são limitados à remuneração do cargo efetivo em que se deu a aposentadoria, e na proporção de 20/35 (vinte, trinta e cinco avos) , o servidor irá perceber R$ 5.752,58 (R$ 10.067,03:35x20) . Vale destacar que a acumulação da aposentadoria concedida por este Tribunal com a de militar foi assegurada para o servidor por meio do Mandado de Segurança TRT 01461-2012-000-03-00-5; bem como que os prazos dispostos na Instrução Normativa TCU/64/2010 foram ultrapassados em razão da pendência do referido "mandamus".
7.	Constatou-se no presente feito que o servidor Wandir Soares dos Santos acumula duas aposentadorias, sendo uma relativa ao cargo de Técnico Judiciário (área administrativa - especialidade segurança) junto ao TRT da 3ª Região/MG, e outra referente ao cargo de Policial Militar/MG.
8.	O interessado encaminhou, espontaneamente, os documentos acostados às peças 3 a 8, trazendo, em resumo, a alegação de que a acumulação de aposentadoria aqui referida estaria amparada em decisão judicial transitada em julgado (peça 7) .
9.	Cumpre ponderar que a acumulação verificada no presente caso não encontra amparo no ordenamento jurídico pátrio. Tal aposentadoria seria legal se os cargos ocupados pelo interessado fossem da área de saúde (ex. Técnico judiciário, especialidade Medicina, e Policial Militar - Médico) .
10.	Não obstante a impropriedade aqui verificada, a acumulação de cargos de fato está amparada em decisão judicial transitada em julgado, o que veda a esta Corte de Contas a aplicação de medida corretiva. O provimento judicial favorável ao interessado foi proferido em 21/2/2013 pelo Egrégio Pleno do TRT da 3ª Região, nos autos do processo 01461-2012-000-03-00-5 (peça 7, p. 11-32) . Em consulta processual ao sítio do TRT da 3ª Região, na Internet, verificou-se que em 11/4/2013 o referido processo foi remetido para a Assessoria da Diretoria Judiciária para cumprir a determinação judicial. Consta ainda que o citado processo foi arquivado em 25/4/2013. Entretanto, em razão da independência entre as instâncias administrativa e judicial, cabe propor a ilegalidade, para fim de registro, do ato inicial de concessão de aposentadoria constante deste feito.
11.	Em vista disso, propõe-se considerar ilegal, para fim de registro, o ato inicial de concessão de aposentadoria constante deste processo, sem, contudo, determinar a adoção de qualquer medida corretiva, haja vista que a acumulação aqui identificada tem amparo em decisão judicial transitada em julgado.
CONCLUSÃO
12.	Em vista do acima expendido, propõe-se considerar ilegal, para fim de registro, o ato inicial de concessão da aposentadoria de Wandir Soares dos Santos (CPF: XXX.602.706-XX) , sem, contudo, determinar a adoção de qualquer medida corretiva, haja vista que a acumulação aqui identificada tem amparo em decisão judicial transitada em julgado.
PROPOSTA DE ENCAMINHAMENTO
13.	Ante o exposto, e de conformidade com o preceituado nos artigos 71, III, da Constituição Federal de 1988; 1º, V, e 39, II, da Lei 8.443/1992; 1º, VIII, 259, II, 260, § 1º, e 262, § 2º, do Regimento Interno/TCU, propõe-se:
13.1	considerar ilegal, negando-lhe registro, o ato inicial de concessão da aposentadoria de Wandir Soares dos Santos (CPF: XXX.602.706-XX) , sem, contudo, determinar a adoção de qualquer medida corretiva, haja vista que a acumulação aqui identificada tem amparo em decisão judicial transitada em julgado;
13.1.1	dispensar o ressarcimento das quantias indevidamente recebidas, presumida a boa-fé, consoante o disposto no Enunciado 106 da Súmula de Jurisprudência do TCU;
13.1.2	determinar ao Tribunal Regional do Trabalho da 3ª Região/MG que, nos termos do art. 262, caput, do Regimento Interno do TCU, e art. 4º, inciso I, da Resolução TCU 315/2020:
a) comunique o interessado acerca do teor deste Acórdão; e
b) encaminhe ao Tribunal o comprovante de que o interessado tomou ciência do inteiro teor desta deliberação.
É o Relatório.

não há

Procurador Júlio Marcelo de Oliveira.

APOSENTADORIA. TRT-3. EXISTÊNCIA DE OUTRA APOSENTADORIA ESTATUTÁRIA PARA O MESMO INTERESSADO, FORA DAS HIPÓTESES CONSTITUCIONAIS DE ACUMULAÇÃO DESSE BENEFÍCIO (TÉCNICO JUDICIÁRIO-ÁREA ADMINISTRATIVA-ESPECIALIDADE SEGURANÇA E POLICIAL MILITAR/MG). ATO ILEGAL. NEGATIVA DE REGISTRO. DIREITO GARANTIDO POR DECISÃO JUDICIAL TRANSITADA EM JULGADO. AUSÊNCIA DE DETERMINAÇÃO CORRETIVA. CIÊNCIA.

APOSENTADORIA (APOS)

Secretaria de Fiscalização de Integridade de Atos e Pagamentos de Pessoal e de Benefícios Sociais (Sefip).

Trata-se de ato de concessão de aposentadoria em favor de Wandir Soares dos Santos, no cargo de técnico judiciário (área administrativa - especialidade segurança) do Tribunal Regional do Trabalho da 3ª Região/MG.
2.	        Conforme visto no Relatório, o registro da concessão é obstado pelo fato de haver outra aposentadoria estatutária em favor do mesmo interessado, no cargo de policial militar do Estado de Minas Gerais, situação que não se enquadra nas hipóteses de acumulação de aposentadorias no serviço público constitucionalmente admitidas, conforme arts. 37, inciso XVI, e 40, §6º, da Constituição Federal, a saber: dois cargos de professor; um cargo de professor com outro técnico ou científico; dois cargos ou empregos privativos de profissionais de saúde, com profissões regulamentadas. 
3.	        Em que pese essa conclusão, o interessado comprovou estar amparado por decisão judicial transitada em julgado, o que impede este Tribunal de determinar a interrupção do pagamento de proventos decorrentes da aposentadoria em exame.
4.	A questão foi bem analisada pela unidade técnica, nos seguintes termos, que incorporo a este Voto como razões de decidir:
9.	Cumpre ponderar que a acumulação verificada no presente caso não encontra amparo no ordenamento jurídico pátrio. Tal aposentadoria seria legal se os cargos ocupados pelo interessado fossem [por exemplo] da área de saúde (ex. Técnico judiciário, especialidade Medicina, e Policial Militar - Médico) .
10.	Não obstante a impropriedade aqui verificada, a acumulação de cargos de fato está amparada em decisão judicial transitada em julgado, o que veda a esta Corte de Contas a aplicação de medida corretiva. O provimento judicial favorável ao interessado foi proferido em 21/2/2013 pelo Egrégio Pleno do TRT da 3ª Região, nos autos do processo 01461-2012-000-03-00-5 (peça 7, p. 11-32) . Em consulta processual ao sítio do TRT da 3ª Região, na Internet, verificou-se que em 11/4/2013 o referido processo foi remetido para a Assessoria da Diretoria Judiciária para cumprir a determinação judicial. Consta ainda que o citado processo foi arquivado em 25/4/2013. Entretanto, em razão da independência entre as instâncias administrativa e judicial, cabe propor a ilegalidade, para fim de registro, do ato inicial de concessão de aposentadoria constante deste feito.
11.	Em vista disso, propõe-se considerar ilegal, para fim de registro, o ato inicial de concessão de aposentadoria constante deste processo, sem, contudo, determinar a adoção de qualquer medida corretiva, haja vista que a acumulação aqui identificada tem amparo em decisão judicial transitada em julgado.
5.	Dito isso, acolho, com ajustes de forma, a proposta de encaminhamento da unidade técnica, endossada pelo Ministério Público de Contas, para considerar ilegal e negar registro ao ato de aposentadoria em comento, dispensando a emissão de determinação corretiva, em respeito à coisa julgada.
	Do exposto, VOTO por que seja aprovado o Acórdão que ora submeto a este Colegiado.
TCU, Sala das Sessões, em 10 de maio de 2022.
ANTONIO ANASTASIA 
Relator